臺灣高等法院刑事判決
110年度上易字第398號
    上  訴  人  臺灣桃園地方檢察署檢察官
    被      告  宋孟曇


上列上訴人因被告違反毒品危害防制條例案件，不服臺灣桃園地
方法院109年度審易字第1351號，中華民國109年11月30日第一審
判決（起訴案號：臺灣桃園地方檢察署109年度毒偵字第1792號
），提起上訴，本院判決如下：
    主  文
上訴駁回。
    理  由
一、公訴意旨略以：被告甲○○前因施用毒品案件，經送觀察、勒
    戒後，認無繼續施用毒品之傾向，於民國103年9月25日執行
    完畢釋放，由臺灣桃園地方檢察署檢察官以103年度毒偵緝
    字第351號為不起訴處分確定。又因於上開觀察、勒戒執行
    完畢釋放後5年內之104年間，再犯施用毒品案件，經臺灣桃
    園地方法院以104年度壢簡字第677號判決判處有期徒刑4月
    ，上訴後，經同法院以104年度簡上字第238號判決駁回上訴
    確定。再因施用毒品案件，經臺灣桃園地方法院以107年度
    壢簡字第974號判決判處有期徒刑6月確定，復與他案由同法
    院以108年度聲字第322號裁定定應執行有期徒刑7月確定，
    於108年8月2日執行完畢。詎仍不知悔改，基於施用第二級
    毒品之犯意，於109年3月11日中午12時30分許，在桃園市○○
    區○○里00鄰0號，以燃燒玻璃球吸食之方式，施用第二級毒
    品甲基安非他命1次。嗣於同日下午3時30分許，為警在桃園
    市新屋區梅高路3段與臺66線路口處查獲，並扣得毒品甲基
    安非他命1包（毛重0.49公克）。因認被告涉犯毒品危害防
    制條例第10條第2項之施用第二級毒品罪嫌等語。
二、原判決意旨略以：被告前於103年間因施用毒品案件，經臺
    灣桃園地方法院以103年度毒聲字第385號裁定送觀察、勒戒
    後，認無繼續施用毒品之傾向，於103年9月25日執行完畢釋
    放出所，該案並經臺灣桃園地方檢察署檢察官以103年度毒
    偵緝字第351號為不起訴處分確定，有本院被告前案紀錄表
    在卷可查。因此，被告109年3月11日中午12時30分許再犯本
    案施用第二級毒品犯行，顯與其最近1次因施用毒品而經觀
    察、勒戒執行完畢釋放之103年9月25日相距已逾3年，依前
    述規定及說明，本案即應再予觀察、勒戒或強制戒治。雖檢
    察官前依修正前毒品危害防制條例規定提起公訴，起訴程序
    固未違背當時之規定，然依新修正之毒品危害防制條例規定
    ，本案已不得追訴，檢察官逕行起訴，其起訴程序即已違背
    規定。而檢察官就施用毒品案件，於偵查階段既可選擇為戒
    癮治療或聲請觀察勒戒之程序，是基於我國目前訴訟進行係
    以當事人原則為主，選擇以何種方式訴追被告，係屬檢察官
    之權限，故自不宜逕就本案為觀察勒戒之裁定，而應諭知不
    受理判決，交由檢察官為適法之處理。爰不經言詞辯論，逕
    為諭知不受理之判決等語。
三、檢察官上訴意旨略以：
  ㈠然按毒品危害防制條例於97年4月30日修正後，對於進入司法
    程序之戒癮治療方式，採取「觀察、勒戒或強制戒治」及「
    附命緩起訴」雙軌制，其目的在給予施用毒品者戒毒自新機
    會。被告既同意參加戒癮治療，由檢察官採行「附命緩起訴
    」方式，此後「附命緩起訴」經撤銷，自不能再改採「觀察
    、勒戒或強制戒治」方式，重啟處遇程序。是該條例第24條
    乃一般刑事訴訟程序之例外規定，屬刑事訴訟法第1條第1項
    規定之「其他法律所定之訴訟程序」。該條第2項規定「前
    項（第1項）緩起訴處分，經撤銷者，檢察官應依法追訴」
    ，已明示施用毒品案件於撤銷緩起訴處分後之法律效果為「
    依法追訴」，此乃因被告事實上已接受等同「觀察、勒戒」
    之處遇，惟其竟未能履行該條件，自應於撤銷緩起訴處分後
    就前案依法起訴，而無再次聲請法院裁定觀察、勒戒之必要
    。又「附命緩起訴」後，3年（原規定5年，下同）內再犯施
    用第一級或第二級毒品者，因其事實上已接受等同344 「觀
    察、勒戒」處遇，顯見再犯率甚高，原規劃之制度功能已無
    法發揮成效，自得依109年1月15日修正公布之毒品危害防制
    條例第23條第2項或修正公布前第24條第2項規定之相同法理
    ，逕行提起公訴，無再依修正後毒品危害防制條例第20條第
    1項重為聲請觀察、勒戒之必要。否則若被告心存僥倖，有
    意避險，選擇對其較有利之戒癮治療，如有再犯，又可規避
    直接起訴之規定，自與法律規範目的有悖（最高法院104年
    度第2次刑事庭會議決議意旨參照）。
  ㈡經查：被告前於106年7月間因施用毒品行為，經本署檢察官
    以106年度毒偵字第4645號為附命完成戒癮治療之緩起訴處
    分，緩起訴期間為1年6月，緩起訴期間自107年3月8日起至1
    08年9月7日止，惟其於緩起訴期間內之107年4月5日故意犯
    有期徒刑以上之施用毒品罪，經本署檢察官以107年度毒偵
    字第2664號提起公訴，並經臺灣桃園地方法院以107年度壢
    簡字第974號判決判處有期徒刑6月。又被告於治療期間，未
    依指定時間接受心理治療或社會復健治療逾3次，違反刑事
    訴訟法第253條之2第1項第6款之應遵守或履行事項，為本署
    檢察官於107年12月11日公告以107年度撤緩字第669號撤銷
    緩起訴處分確定等情，有被告刑案資料查註紀錄表、緩起訴
    處分書、撤銷緩起訴處分書可參。後被告竟於前開撤銷緩起
    訴處分公告（臺灣高等法院暨所屬法院105年法律座談會刑
    事類提案第30號決議參照）後3年內再犯本案施用第二級毒
    品行為，因其事實上既已接受等同觀察、勒戒之處遇，揆諸
    上揭刑事庭會議決議要旨，自應由檢察官逕行起訴，並無再
    次聲請法院裁定觀察、勒戒之必要。原判決以上開理由逕為
    諭知不受理判決，有悖於上開最高法院刑事庭會議決議意旨
    ，自有未洽。是原審認事用法尚嫌未洽，請將原判決撤銷，
    更為適法之判決云云。
四、本院查：
  ㈠起訴之程序違背規定者，法院應諭知不受理之判決；又對於
    原審諭知不受理之判決上訴時，第二審法院認其為無理由而
    駁回上訴，得不經言詞辯論為之，刑事訴訟法第303條第1款
    、第372條分別定有明文。
  ㈡109年7月15日增訂施行之毒品危害防制條例第35條之1第1款
    及第2款前段規定，施行前犯第10條之罪之案件，於施行後
    ，偵查中，由檢察官依修正後規定處理；審判中，由法院或
    少年法院（地方法院少年法庭）依修正後規定處理。是犯第
    10條之罪者，不論係修正前後，均應依新法規定處理。
  ㈢施用第一、二級毒品為犯罪行為，毒品危害防制條例第10條
    設有處罰規定。故施用第一、二級毒品者，本應科以刑罰。
    惟基於刑事政策，對合於一定條件之施用者，則依同條例第
    20條之規定，施以觀察、勒戒及強制戒治之保安處分。又10
    9年1月15日修正公布、同年7月15日施行之毒品危害防制條
    例第20條第3項規定，犯第10條之罪於觀察、勒戒或強制戒
    治執行完畢釋放後，3年後再犯第10條之罪者，適用本條前2
    項之規定。上開所謂「3年後再犯」，只要本次再犯（不論
    修正施行前、後）距最近1次觀察、勒戒或強制戒治執行完
    畢釋放，已逾3年者，即該當之，不因其間有無犯第10條之
    罪經起訴、判刑或執行而受影響。其理由略以：87年5月20
    日毒品條例公布施行後之刑事政策，對於施用毒品者，已揚
    棄純粹的犯罪觀，雖強調「除刑不除罪」之理念，認為施用
    毒品者具有「病患性犯人」之特質，惟囿於當時戒治及醫療
    體系均不完整、專業人員欠缺且戒毒知識尚有不足，社會大
    眾仍視施用毒品者為「犯人」而非「病患」，暨相關戒毒及
    事後之追蹤、輔導配套措施亦不完備，其刑事政策明顯將施
    用毒品者偏向「犯人」身分處理，導致監獄人滿為患，且施
    用毒品人口不減反增。為此，戒毒政策不得不改弦易轍，開
    始正視施用毒品者實屬「病患」之特質。先於97年新增毒品
    條例第24條附命完成戒癮治療緩起訴制度，確立「附命緩起
    訴」及「觀察、勒戒或強制戒治」雙軌治療模式。本次修正
    之毒品條例第20條第3項及第23條第2項，雖僅將原條文之再
    犯期間由「5年」改為「3年」，惟鑑於將施用毒品者監禁於
    監獄內，僅能短期間防止其接觸毒品，因慣用毒品產生之「
    心癮」根本無法根除，並慮及毒品條例施行多年累積之戒毒
    經驗及實效，暨逐步擴充之醫療、戒癮機構、專業人力、社
    區支援系統等資源，尤以本次毒品條例第24條修正，擴大檢
    察官對施用毒品者附條件緩起訴處分之範圍，使其能視個案
    具體情形給予適當多元社區處遇。本次修正後對於施用毒品
    者之思維，自應與時俱進，擺脫以往側重於「犯人」身分之
    處罰，著重其為「病患」之特質，並以「治療」疾病為出發
    點，重新評價前揭所謂「3年後再犯」之意義。又毒品戒除
    不易，須經長期且持續之治療，施用毒品者既被視為「病患
    性犯人」，最佳處遇方式即為治療。對於施用毒品者之治療
    方式，有機構外之處遇（如自行赴醫院戒癮、附命完成戒癮
    治療緩起訴處分等），或機構內之觀察、勒戒或強制戒治；
    至對施用毒品者科以刑罰，無非在運用刑罰之一般預防功能
    以嚇阻毒品之施用。監獄為執行場所而非戒癮專責機構，針
    對施用毒品者及其再犯之特性，法務部於106年12月5日頒訂
    之「科學實證之毒品犯處遇模式計畫」，目的即是積極引進
    地區醫療體系之協助，提供毒癮戒治，落實社區追蹤輔導及
    治療之銜接，俾修復創傷、預防再犯。惟刑罰因涉及人身自
    由之基本權，故於施用毒品初犯時皆以傳統之機構外或機構
    內處遇方式治療，如再施用毒品時，始科以刑事責任。而當
    刑罰處遇仍不能有效幫助施用毒品者改善惡習時，即表示無
    法以此方式發揮治療效果，若繼續施以刑罰只具懲罰功能，
    不僅無法戒除毒癮，更漸趨與社區隔離，有礙其復歸社會。
    基於憲法應保障人民之生存權，及根據每個國民生存照顧需
    要提供基本給付之理念，為協助施用毒品者戒除毒癮復歸社
    會，對於經監獄監禁處遇後仍再犯之施用毒品者，更應恢復
    以機構內、外之治療協助其戒除毒癮。此即本次修正毒品條
    例第20條第3項關於施用毒品者所謂「3年後再犯」係何所指
    之立法真諦。除檢察官優先適用第24條命附條件緩起訴處分
    處遇（不論幾犯，亦無年限）外，對於施用毒品初犯者，應
    適用第20條第1項、第2項為機構內之觀察、勒戒或強制戒治
    ；若於上開機構內處遇執行完畢釋放後，於「3年內再犯」
    者，依第23條第2項規定，應依法追訴；倘於「3年後再犯」
    自應再回歸到傳統醫療體系機構內重為觀察、勒戒或強制戒
    治之治療。是對於戒除毒癮不易者，唯有以機構內、外處遇
    及刑事制裁等方式交替運用，以期能控制或改善其至完全戒
    除毒癮。綜上，對於毒品條例第20條第3項及第23條第2項所
    謂「3年後（內）再犯」，自應跳脫以往窠臼，以「3年」為
    期，建立「定期治療」之模式。其規定中所謂「3年後再犯
    」，只要本次再犯（不論修正施行前、後）距最近1次觀察
    、勒戒或強制戒治執行完畢釋放，已逾3年者，即該當之，
    不因其間有無犯第10條之罪經起訴、判刑或執行而受影響等
    旨。（最高法院109年度台上大字第3826號裁定、109年度台
    上字第3826號判決意旨參照）。
  ㈣查：公訴意旨認本案被告施用第二級毒品甲基安非他命之時
    間為「109年3月11日中午12時30分許」；復觀諸卷附本院被
    告前案紀錄表，可知被告前於106年7月間，因施用毒品案件
    ，經臺灣桃園地方檢察署檢察官以106年度毒偵字第4645號
    為「附命完成戒癮治療之緩起訴處分」，然尚未完成戒癮治
    療，該緩起訴即遭檢察官於107年12月3日以107年度撤緩字
    第669號撤銷緩起訴處分書撤銷，已無從認等同接受「觀察
    、勒戒」之處遇執行完畢，被告其後雖有因施用毒品案件經
    法院判處罪刑確定及執行完畢之情形，但此後迄今並無再受
    觀察、勒戒或強制戒治等保安處分之裁判及執行，期間亦未
    受「附命緩起訴」、「完成戒癮治療」，有本院被告前案紀
    錄表在卷可憑。而本件檢察官起訴認被告施用第二級毒品之
    時點係「109年3月11日中午12時30分許」，距其最近1次犯
    施用毒品經強制戒治執行完畢釋放之103年9月25日，期間已
    逾3年，依前揭說明，自應依修正毒品危害防制條例第20條
    第3項規定，再給予被告適用觀察、勒戒之機會，使其得以
    治療之方式代替刑罰。
五、檢察官就本件被告施用毒品案，依修正前毒品危害防制條例
    規定提起公訴，起訴程序固未違背當時規定；然依新修正之
    毒品危害防制條例規定，已不得追訴，原審諭知公訴不受理
    之判決，且不經言詞辯論為之，於法核無不合。檢察官提起
    本案上訴，指摘原判決諭知公訴不受理有適用法律之違誤，
    為無理由，應予駁回，並不經言詞辯論為之。　
據上論斷，應依刑事訴訟法第368條、第372條，判決如主文。
中　　華　　民　　國　　110 　年　　3 　　月　　4 　　日
                  刑事第一庭    審判長法　官  李釱任
                                      法　官  崔玲琦
                                      法　官  梁耀鑌
以上正本證明與原本無異。
不得上訴。
                                      書記官  宗志強
中　　華　　民　　國　　110 　年　　3 　　月　　4 　　日